臺灣臺東地方法院刑事裁定　　　　　　　95年度選訴字第18號
公　訴　人　臺灣臺東地方法院檢察署檢察官
被　　　告　丁○○
指定辯護人　本院公設辯護人甲○○
上列被告因違反公職人員選舉罷免法案件，經檢察官提起公訴
(95年度選偵字第70、72號)，本院判決如下：
    主  文
丁○○無罪。
    理  由
一、公訴意旨略以：被告丁○○係臺東縣臺東市第9屆市民代表
    選舉候選人，為使自己能順利當選，竟於民國95年6月1日晚
    上8時30分許，趁有投票權之丙○○、辛○○、乙○○、壬○○、己○○、庚○○、王照輝、方阿山、陽石輝、林曉靖
    、林秀貞、王儷女等人 (丙○○、辛○○、乙○○、壬○○
    、己○○、庚○○涉嫌投票受賄罪部分另經檢察官為不起訴
    處分)，在臺東縣臺東市○○路516號丙○○住處舉辦財團法
    人臺灣更生保護會臺東分會2006年臺東活水節龍舟錦標賽賽
    後餐會 (下稱臺東更生保護會龍舟隊賽後餐會)之際，前往
    該處，利用上台致詞及逐桌致意之機會，公開向上開有投票
    權人要求於95年6月10日臺東縣臺東市第9屆市民代表選舉投
    票當日，投票予被告，並公開假藉「加菜金」之名義，欲交
    付現金新台幣 (下同)2,000 元予現場主持人辛○○，以此
    方式向上開有投票權人行求賄賂，然為辛○○及丙○○拒絕
    ，丙○○並將該2,000元退還予被告。因認被告涉有公職人
    員選舉罷免法第90條之1第1項之投票行賄罪嫌云云。
二、按犯罪事實應依證據認定之，無證據不得認定犯罪事實；不
    能證明被告犯罪者，應諭知無罪之判決，刑事訴訟法第154
    條第2項、第301條第1項分別定有明文。次按事實之認定，
    應憑證據，如未能發現相當證據，或證據不足以證明，自不
    能以推測或擬制之方法，以為裁判基礎；又認定不利於被告
    之事實，須依積極證據，苟積極證據不足為不利於被告事實
    之認定時，即應為有利於被告之認定，更不必有何有利之證
    據。又認定犯罪事實所憑之證據，雖不以直接證據為限，間
    接證據亦包括在內；然而無論直接或間接證據，其為訴訟上
    之證明，須於通常一般之人均不致有所懷疑，而得確信其為
    真實之程度者，始得據為有罪之認定，倘其證明尚未達到此
    一程度，而有合理之懷疑存在時，致使無從形成有罪之確信
    ，在刑事訴訟「無罪推定」、「罪疑唯輕」原則下，依據「
    罪證有疑，利於被告」之證據法則，即不得遽為不利被告之
    有罪認定，最高法院分別著有40年臺上字第86號、30年度上
    字第816號、76年臺上字第4986號判例可資參照。
三、公訴意旨認被告丁○○涉有上揭犯行，無非係以：(一)被告於
    警詢及偵訊時坦承有於上開時、地交付辛○○2,000元；(二)
    證人丙○○、辛○○、乙○○、壬○○證稱被告有於上開時
    、地以加菜金名義，交付辛○○2,000元；(三)證人己○○、
    庚○○證稱被告有於上開時、地向在場之人要求於投票當日
    能投票予被告；(四)財團法人臺灣更生保護會臺東分會2006年
    臺東活水節龍舟錦標賽報名表1紙，為其論據。
四、訊據被告丁○○固不否認有於上揭時、地，至臺東更生保護
    會龍舟隊賽後餐會現場，並當場交付辛○○2,000元，其後
    為丙○○當場退回，其離開現場時有與在場之數人握手，請
    求支持之事實，惟堅詞否認有何投票行賄之犯行，辯稱：伊
    當時為現任臺東市市民代表，平常有活動即會參加，當日有
    人 (不知道是何人)打電話給伊叫伊過去關心、慰問年輕人
    ，伊是穿市民代表的背心到同市○○路516號餐會現場，到
    場時現場非常吵鬧，伊受邀上台致詞，鼓勵他們明年再接再
    厲有更好成績，因為現場有人提及經費很緊，買礦泉水等都
    要自費，希望伊贊助，伊有拿2,000元予辛○○作為精神上
    鼓勵，當時沒有想那麼多，且當時其他候選人陳‧藍姆洛的
    助選員也有在場。伊要離開時，有與在場的幾個人握手，請
    他們支持伊，伊在該處約停留有5、6分鐘，沒有發宣傳單等
    語。
五、經查：
(一)按公職人員選舉罷免法第90條之1第1項賄選罪係以對於有投
    票權之人，行求期約或交付賄賂或其他不正利益，而約其不
    行使投票權或為一定之行使為構成要件。亦即須視行為人主
    觀上是否具有行賄之犯意，而約使有投票權人為投票權一定
    之行使或不行使；客觀上行為人所行求期約或交付之賄賂或
    不正利益是否可認係約使投票權人為投票權之一定行使或不
    行使之對價；以及所行求、期約、交付之對象是否為有投票
    權人而定。上開對價關係，在於行賄者之一方，係認知其所
    行求、期約或交付之意思表示，乃為約使有投票權人為投票
    權一定之行使或不行使；在受賄者之一方，亦應認知行賄者
    對其所行求、期約或交付之意思表示，乃為約使其為投票權
    一定之行使或不行使。且對有投票權人交付之財物或不正利
    益，並不以金錢之多寡為絕對標準，而應綜合社會價值觀念
    、授受雙方之認知及其他客觀情事而為判斷；如行為人並非
    基於行賄之意思交付金錢、財物，則該物即非「賄賂」。申
    言之，此項「賄賂」係對於賄求對象約其投票權為一定行使
    或不行使之不法報酬。且該罪之成立與否，除應就行為人之
    主觀犯意及共犯犯意聯絡等心理狀態、行為時之客觀情事，
    本於邏輯推理為綜合判斷外，仍須異時異地，衡以社會常情
    及經驗法則作為論斷之基礎。為維護選舉之公平性，端正不
    法賄選之風氣，對於以不正手段訴諸金錢、財物之賄選行為
    固應依法嚴以杜絕，惟行為是否該當賄選之要件，亦應在不
    悖離國民之法律感情與認知下，就社會一般生活經驗予以評
    價，該罪之立法本旨始能彰顯而為大眾所接受 (最高法院最
    高法院92年臺上字第893號判例、92年度臺上字第2773號判
    決意旨可資參照)。是所謂假藉名義行求、交付物品或利益
    以掩護投票行賄之犯行，仍須證明被告有行賄之犯意，倘無
    直接證據證明被告有此犯意，復比較該活動之名義及其事實
    進行之活動內容，依社會一般生活經驗及民主政治原理判斷
    ，尚不足認為不合情理，而應評價為係以不正之金錢手段競
    選而影響選舉之公平性者，自不得憑空推測被告有投票行賄
    之犯意，而以投票行賄罪相繩。
(二)本案被告為臺東縣臺東市第9屆市民代表選舉第5選區即平地
    原住民候選人，確有於95年6月1日晚間8時30分許，至臺東
    縣臺東市○○路516號丙○○住處舉辦之臺東更生保護會龍
    舟隊賽後餐會現場，當場交付辛○○2,000元，其後為丙○○當場退回之事實，業經被告於警詢、偵查中及本院審理時
    坦承不諱，核與證人丙○○、辛○○、壬○○於本院審理時
    證述情節相符，復有臺東縣選舉委員會公告在卷可憑 (見本
    院卷第30頁)；又該餐會參與者丙○○、辛○○、乙○○、
    己○○、庚○○、王照輝、方阿山、陽石輝、林曉靖、林秀
    貞、王儷女等人，均屬平地原住民身分，而為95年6月10日
    臺東縣臺東市第9屆平地原住民市民代表選舉之有投票權人
    之情，亦有臺東縣政府95年11月24日府民戶字第0953036783
    號函及檢附上開有投票權人之選舉人名冊在卷可稽 (見本院
    卷第28頁至第42頁)，固堪置信。然據證人丙○○於偵查中
    及本院審理時均證稱：臺東更生保護會龍舟隊賽後餐會現場
    係在臺東市○○路516號新生洗車場舉行，被告到場時僅講
    些大家辛苦了、希望下次再接再厲等鼓勵的話，當時並未使
    用麥克風，被告未提及有關競選的事情，亦無拜票動作，伊
    未注意被告離開時是否與在場數人握手之舉動等語 (見選偵
    字第70號卷第12頁、本院卷第48頁)；證人辛○○於本院審
    理時亦證述：當時我們正好在聚餐，記憶中被告是自己一個
    人過來，被告到伊旁邊，只是感謝大家辛苦、辛勞了，伊的
    感覺是被告是市民代表拿錢慰勞大家，被告沒有無提及到競
    選或是支持什麼，沒有講投票當天要支持他，伊未注意被告
    離開時是否與在場數人握手之舉動等語 (見本院卷第54頁至
    第56頁)。而證人丙○○於該餐會中見被告拿出2,000元交予
    辛○○後，即當場將該2,000元退還被告，宣布被告此舉違
    法；證人辛○○並於餐會翌日即向警察單位檢舉，足見其2
    人對選舉期間可能涉及賄選情形相當謹慎與重視，其等證詞
    應無迴護被告之疑慮，是其2人均證稱被告到場時係對在場
    者表達慰勞之意，並未提及有關競選的事情，亦無拜票動作
    ，其2人證詞應堪採信。被告該日到場後交付2,000元與辛○○時，並無要求在場者於投票日須就投票權許為一定行使或
    不行使之行為，應堪認定。
(三)又上開餐會位於臺東市○○路旁，參與人數約有40餘人，成
    員包括臺東更生保護會龍舟隊隊員及隊員之家屬，為不特定
    人均得自由進出之場所，而該屆市民代表選舉第5選區即平
    地原住民候選人計有7人，參與餐會之眾人雖多為平地原住
    民之有投票權人，未必均為被告之支持者，此觀之證人辛○○於本院審理時證述：伊為平地原住民候選人陳‧藍姆洛之
    表弟，亦為陳‧藍姆洛之助選員，餐會現場除了被告去拜票
    之外，還有候選人羅福慶的助選員有兩位在場，兩位都是選
    手等語 (見本院卷第59頁)；證人丙○○於本院審理時證述
    ：候選人羅福慶競選服務處支持者有兩位過來現場等語 (見
    本院卷第51頁)；證人己○○於本院審理時證稱：吃飯期間
    除了被告以外，好像還有一個候選人的助選員到場，但伊不
    知道名字，是一前一後到場等語 (見本院卷第96頁)自明。
    則於此種眾人聚集之公開場合中，尤以尚有其他候選人助選
    員、支持者在場之情形下，被告當不至有甘冒投票行賄罪之
    重刑處罰風險，主動公然交付2,000元予陳‧藍姆洛之助選
    員辛○○，以約使前開有投票權人為投票權一定之行使，而
    自陷於遭人檢舉之不智之舉。
(四)再者，證人壬○○於本院審理時證稱：被告到場先恭賀我們
    成績不錯，隊員就有人起鬨，說練習準備這麼辛苦，代表來
    了，要贊助、慰勞一下，有人跟著附和，當時大家都很高興
    ，在大家激被告下，被告才從身上拿了2,000元出來說作為
    加菜金，那時被告站在辛○○左邊，就直接放在辛○○的口
    袋，請辛○○看要買什麼東西，之後丙○○認為這樣不行，
    馬上從辛○○的口袋拿出2,000元還給被告，丙○○說現在
    是選舉期間很敏感，不可以作這樣的動作，事情就這樣結束
    ，錢還給被告後，被告就對著大家說拜託投他一票，之後就
    離開了。那時起鬨沒有具體講要被告買東西過來，只說贊助
    、慰勞，被告很快從口袋掏錢出來。伊不知道是何人開始起
    鬨，但一開始提議要被告贊助、慰勞，是用國語說的，所以
    伊才會說大家是要被告贊助等語 (見本院卷第60頁至第66頁
    )；證人辛○○於本院審理時亦證稱：當時有起鬨的「哄哄
    哄」的聲音，伊就跟著拍手，伊不記得有「哄哄哄」聲音的
    時間點等語 (見本院卷第90頁至第94頁)；參以臺東更生保
    護會龍舟隊係第一次以更生保護會的名義參加活水節的活動
    ，財團法人臺灣更生保護協會臺東分會僅支付礦泉水之費用
    ，亦經證人丙○○於本院審理時證述明確 (見本院卷第48頁
    )，而財團法人臺灣更生保護協會臺東分會資助金額為3,000
    元，該龍舟隊於參賽前已支出訓練費：冷飲900元、比賽費
    ；冷飲860元、便當2,400元，已逾資助金額之情，亦有臺東
    活水傑龍舟錦標賽經費一覽表附卷可按 (見選偵字第70號卷
    第15頁)，足見臺東更生保護會龍舟隊於比賽前，因僅有財
    團法人臺灣更生保護會臺東分會資助部分費用，確有經費上
    之壓力。則於上開餐會現場，被告到場後，在場成員據之要
    求被告贊助，實屬事理之常，是證人壬○○上揭證述被告係
    在現場有人起鬨後才拿出2,000元之證詞，應堪可採。此應
    足徵被告交付2,000元予辛○○，係針對在場人士表示要求
    贊助而為，被告交付2,000元之舉，顯非賄賂甚明。
(五)雖證人丙○○、辛○○、己○○、庚○○於本院審理時均證
    稱當時未聽到在場其他人一起喊要求被告給錢、請客或是補
    助等話語，然證人丙○○證稱：餐會現場在大馬路邊，現場
    環境很吵雜，且當時陸陸續續有人進來，伊走來走去招呼大
    家，未注意聽 (見本院卷第88頁至第89頁)；證人辛○○證
    稱：現場環境很吵雜，是在大馬路旁邊 (見本院卷第91頁)
    ；證人己○○證稱：當時很多人很吵，我們女生坐一堆，有
    通知才知道有人過來，被告講話時，因很多人很吵，只斷斷
    續續有一些內容聽得到，不會完全聽到 (見本院卷第97頁至
    第99頁)；證人庚○○證稱：伊因為有事情要去辦所以先走
    ，忘記有沒有聽到被告在現場講話 (見本院卷第101頁)，足
    見上開餐會現場人聲吵雜，在場者注意力並未集中於特定人
    事上，證人丙○○、辛○○、己○○、庚○○縱未曾聽聞現
    場有人起鬨要求被告贊助，亦不得據此即為不利被告事實之
    認定。
(六)再者，細察我國時下之選舉生態可知，民選之公職人員或民
    意代表無不利用婚喪喜慶等眾人聚集之機會，到場向選民請
    託，此現象於愈近選舉時更為常見，故類如本案臺東更生保
    護會龍舟隊賽後餐會之場合，參與者多具平地原住民身分，
    自為民意代表候選人趁著有具有原住民資格之投票權人聚集
    機會，到場祝賀，除以拜票請託方式爭取支持外，亦多藉由
    贊助活動予參賽者，展現親民作風，博取選民好感，以增加
    曝光率或拉抬民意支持度之大好時機。本案被告參與上開臺
    東更生保護會龍舟隊賽後餐會時，當場拿出2,000元予辛○○，無論該2,000元之性質為被告所稱對參賽選手之精神上
    鼓勵，抑或公訴人指述之加菜金，被告並未要求在場者因此
    須就投票權許為一定之行使或不行使，已如前述，此與一般
    行賄者為賄選而交付賄賂之情形即有不同，且衡諸當今社會
    大眾生活經濟水準，及我國一般社會價值觀念及人民之法律
    感情，當不致有因接受該2,000元之贊助，即視之為賄選之
    對價，而許以為投票權一定之行使或不行使之行為，實難認
    被告交付該2,000元，已達足以動搖或影響有投票權人之投
    票意向，自不能認具相當對價關係，至多僅為利用該聚餐機
    會，到場造勢尋求支持，加深選民印象之用，其程度應未達
    「約」使有投票權人之投票權為一定之行使，衡情應不致違
    反社會生活之法律秩序。則被告之拜票行動，請求在場者支
    持，乃為選舉期間之造勢活動而已，屬事理之常，且亦無任
    何證據顯示被告有針對該次餐會內有投票權之特定人以上述
    2,000元「加菜金」作為對價而約使投票予被告之行為，自
    不能僅以被告拿出2,000元贊助臺東更生保護會龍舟隊活動
    ，遽予推論被告有何有賄選之犯意。被告於上開餐會中，拿
    出2,000元交予辛○○之行為，自與公職人員選舉罷免法第
    91條第1項第1款所規定之選舉行賄罪之構成要件不符。
(七)至證人丙○○、辛○○、庚○○雖於本院審理時證稱被告到
    上開餐會現場時有披掛競選彩帶；證人乙○○於警詢中、證
    人己○○於本院審理時證稱上開餐會現場有發放競選宣傳單
    ，此部分縱然屬實，然被告為該次原住民市民代表選舉之候
    選人，遇有原住民慶祝聚會場合，前往祝賀，並藉此機會拜
    票，縱有披帶彩帶前往該餐會現場、或發放競選宣傳單，亦
    屬候選人於選舉期間之競選宣傳行為，非法所不許，尚不能
    以被告披帶彩帶到場、發放競選宣傳單乙事，即逕謂其係以
    默示方式行求及交付賄賂云云。
六、縱上所述，本案檢察官所舉前述各項用資證明被告所涉選舉
    行求或交付行賄犯行之證據，尚未達到使通常一般人均不致
    有所懷疑，而得確信其為真實之程度，亦即尚有合理之懷疑
    存在；此外，復無其他積極證據足以證明被告確有公訴意旨
    指述之投票行賄犯行，本諸「罪證有疑，利歸被告」之證據
    法則，應認不能證明被告犯罪，應為無罪判決之諭知。
七、應適用之法條：依刑事訴訟法第301條第1項，判決如主文。
本案經檢察官戊○○到庭執行職務。
中　　華　　民　　國　　96　　年　　3 　　月　　15　　日
                  刑事第二庭審判長法  官  李 水 源
                                  法  官  曾 宗 欽
                                  法　官  簡 芳 潔
以上正本證明與原本無異。
如不服本判決，應於判決送達後10日內向本院提出上訴狀 (須附
繕本)。「勿逕送上級法院」
                                  書記官  尹 玉 琪
中　　華　　民　　國　　96　　年　　3 　　月　　15　　日
